臺灣臺南地方法院民事判決
110年度重訴字第61號
原      告  許家榮 
訴訟代理人  黃紹文律師
被      告  許嘉林  
上列當事人間請求返還土地事件，經本院於民國111年6月14日言
詞辯論終結，判決如下：
    主    　文
被告應將坐落臺南市○○區○○段0000地號土地之所有權權利範圍四
分之一移轉登記予原告。
訴訟費用由被告負擔。
    事實及理由
一、原告起訴主張：
㈠、原告與訴外人許雅雄係兄弟關係，均為訴外人許文德之子，
    被告則係許雅雄之子。又許文德之父為許有全（祖父）。原
    告父親許文德前於民國56年3月23日早逝，當時祖父許有全
    仍在世，為照顧原告兄弟三人，於57年間，即欲將當時登記
    其名下所有臺南市○○○段000地號土地、應有部分1440之180
    、及另購置之同段438-1地號土地、應有部分43200分之3600
    ，贈與原告兄弟三人。惟當時許雅雄已成年27歲（30年9月1
    0日生），訴外人許益源甫滿21歲（36年2月21日生），原告
    則未滿20歲（38年7月29日生），許有全乃在與原告母親商
    討後，約定僅將土地登記為許雅雄一人名下，但實際上係原
    告兄弟三人共有土地之權利，僅由許雅雄出名登記為所有權
    人而已，故原告與許雅雄彼此間具有借名登記之法律關係。
    議定，乃由許有全與許雅雄於57年6月間以訂立買賣契約書
    之形式，由許雅雄於54年7月取得456地號土地之所有權移轉
    登記，並由許有全購置登記取得同段438-1地號土地之應有
    部分。
㈡、系爭土地嗣經數次分割，於88年間因土地重測，海尾寮456地
    號土地變更為國安段1370地號，海尾寮438之1地號土地變更
    為國安段1358地號（原證二）。90年間因許雅雄已滿60歲，
    身體不佳，不願再管理事務，參酌土地代書意見，許雅雄乃
    在徵得母親及原告之同意下，將系爭土地於90年4月30日以
    贈與為原因移轉登記應有部分之所有權予許雅雄之子即被告
    名下，亦即原告對於系爭土地之權利乃轉借用被告之名義辦
    理土地登記，但仍約定將來土地用途變更且於原告請求時，
    被告應將原告所應有之土地權利部分返還登記予原告。
㈢、嗣系爭土地被納入臺南市安南區九份土地重劃案内，重劃完
    成後土地分配結果，由被告於104年9月5日登記取得重劃後
    臺南市○○區○○段0000地號土地、面積6093.92平方公尺之所
    有權全部（原證三）。該土地乃係原告借用被告名義登記之
    土地因重劃所取得之土地，故與原告借名登記之土地有同一
    性，原告與被告及被告之父許雅雄為確認系爭土地有四分之
    一權利係歸屬原告，亦曾由被告及被告之父許雅雄立有確認
    承諾書（原證四），以證明原告確係借用被告名義登記土地
    及原告對系爭土地權利範圍等事實。現土地重劃後已變更為
    可供建築使用之土地，故原告希望登記在自己名下並由自己
    管理使用土地，無再借用被告名義登記所有權之必要，多次
    向被告表示終止借名登記關係，要求回復原告應有部分四分
    之一之所有權登記，但被告接獲原告多次請求後，迄今仍未
    辦理，致原告權益受有損害，乃不得不提起本件訴訟，並再
    以本件書狀之送達為終止借名登記之意思表示，並聲明如主
    文第1項所示。
二、被告經合法通知未於最後言詞辯論期日到場，亦未提出書狀
    作何聲明或陳述。
三、本院得心證之理由：
㈠、原告主張之上開事實，業據提出契約書、台南市政府地籍圖
    重測土地標示變更結果通知書、土地登記謄本、土地所有權
    狀、確認承諾書、台南市土地建物異動清冊附卷為憑（見調
    字卷第21至31、59頁；本院卷第45至49頁）；核與證人即被
    告之父親許雅雄於111年6月14日到庭具結證述：「原證四確
    認承諾書是我特別帶去臺北，請被告許嘉林親自簽名的，我
    有親眼看到被告簽名。原證四確認承諾書中第一條第三行的
    內容屬實。原證四確認承諾書上面這兩筆地號原來是我的祖
    父登記在我的名下，但四分之一的權利是原告的，這是我祖
    父交代的。90年間，因為當時農發條例修正，很多人在辦理
    更名的程序，我就問原告跟我另一個訴外人兄弟是否同意我
    先將持分移轉登記在我兒子也就是被告名下，因為我年紀很
    大了，想說等以後再由我兒子也就是被告來移轉登記給我的
    兄弟，當時原告及我訴外的兄弟、我母親許林紀子都有同意
    。當時我也有跟被告許嘉林講說將來要把其中的四分之一土
    地還給原告許家榮。」等語（本院卷第84、85頁筆錄）相符
    ；且被告受合法通知，未提出書狀說明，亦未於言詞辯論期
    日到場爭執，依法應視同自認原告主張之事實。
㈡、按稱「借名登記」者，謂當事人約定一方將自己之財產以他
    方名義登記，而仍由自己管理、使用、處分，他方允就該財
    產為出名登記之契約，其成立側重於借名者與出名者間之信
    任關係，在性質上應與委任契約同視，倘其內容不違反強制
    、禁止規定或公序良俗者，固應賦予無名契約之法律上效力
    ，並類推適用民法委任之相關規定，有最高法院98年度台上
    字第76號判決意旨可資參照。又按當事人之任何一方，得隨
    時終止委任契約；受任人以自己之名義，為委任人取得之權
    利，應移轉於委任人，民法第549條第1項、第541條第2項分
    別定有明文。查本件臺南市○○區○○段0000地號土地，與重測
    前原告借名登記之系爭土地具有同一性，從而，原告類推適
    用民法委任契約之規定終止與被告間之借名登記契約關係，
    並請求被告將臺南市○○區○○段0000地號土地之所有權權利範
    圍四分之一移轉登記予原告，係屬有據。
四、綜上所述，原告依民法第541條第2項規定，請求被告將臺南
    市○○區○○段0000地號土地（面積6093.92平方公尺）之所有
    權權利範圍四分之一移轉登記予原告，為有理由，應予准許
    。
五、訴訟費用負擔之依據：民事訴訟法第78條。
中　　華　　民　　國　　111 　年　　6 　　月　　30　　日
                  民事第五庭  法  官　吳金芳
以上正本證明與原本無異。
如不服本判決，應於判決送達後20日內，向本院提出上訴狀並表
明上訴理由（須附繕本），如於本判決宣示後送達前提起上訴者
，應於判決送達後20日內補提上訴理由書（須附繕本）。如委任
律師提起上訴者，應一併繳納上訴審裁判費。
中　　華　　民　　國　　111 　年　　6 　　月　　30　　日
                              書記官  李崇文